【裁判字號】    98,消債更,11
【裁判日期】    980531
【裁判案由】    更生事件
【裁判全文】
臺灣臺東地方法院民事裁定            98年度消債更字第11號
聲  請人  甲○○
即債務人
代  理人  林長振律師
上列當事人聲請消費者債務清理事件之更生，本院裁定如下：
    主      文
聲請人甲○○於中華民國98年6月8日16時起開始更生程序。
命司法事務官進行本件更生程序。
    理      由
一、按債務人對於金融機構因消費借貸、自用住宅借款、信用卡
    或現金卡契約而負債務，在聲請更生前，應提出債權人清冊
    ，以書面向最大債權金融機構請求協商債務清償方案，並表
    明共同協商之意旨；協商不成立時，應付與債務人證明書，
    消費者債務清理條例（下稱同條例）第151條第1項、第4項
    定有明文。另債務人不能清償債務或有不能清償之虞；且無
    擔保或無優先權之債務總額未逾新臺幣（下同）1200萬元者
    ，於法院裁定開始清算程序或宣告破產前，得向法院聲請更
    生，同條例第3條、第42條第1項亦有明文。至於法院開始更
    生程序之裁定，應載明其年、月、日、時，並即時發生效力
    ；法院開始更生程序後，得命司法事務官進行更生程序，復
    為同條例第45條第1項、第16條第1項所明定。又受扶養權利
    者，以不能維持生活而無謀生能力者為限；前項無謀生能力
    之限制，於直系血親尊親屬，不適用之，民法第1117條定有
    明文。
二、本件聲請意旨略以：
    聲請人於聲請本件更生時，除有臺東縣馬蘭儲蓄互助社支股
    金59,594元、臺灣企銀臺東分行之存款258元、對第三人尤
    以玲之債權386,494元外，無任何之財產，5年內亦未從事營
    業活動。民國95年、96年之收入合計為668,443元，目前受
    僱於三商行股份有限公司臺東第二分公司，聲請前2年內（
    自96年3月至98年2月）之每月平均收入為18,144元；每月平
    均支出之生活必要費用為14,537元（包括：房租5,500元、
    膳食費2,700元、自來水費275元、電費420元、上下班交通
    費380元、瓦斯費500元、手機通話費1,200元、保險費2,762
    元、醫療費300元、日常生活用品費500元）、依法須受聲請
    人扶養（即母徐連妹1人，扶養義務人數為6人）應分擔之扶
    養費為3,000元。於聲請時已累計積欠銀行無擔保或無優先
    權之債務總額約2,220,442元。本條例施行後，雖曾提出債
    權人清冊，以書面向遠東國際商業銀行股份有限公司（下稱
    遠東銀行，即最大債權金融機構）請求共同協商債務清償方
    案，惟協商不成立。故聲請人總資產並不足清償總債務，且
    以每月之收入扣除支出後，顯有不能清償債務之事實，爰在
    未經法院裁定開始清算程序或宣告破產前，向本院聲請更生
    等語。
三、經查：
  (一)聲請人主張之前揭事實，業據提出：財產及收入狀況說明書
    、債權人清冊、債務人清冊、台北富邦銀98年1月5日所寄發
    前置協商不成立通知書，聲請人與其受扶養人之財政部臺灣
    省南區國稅財產歸屬資料清單、95年及96年綜合所得稅各類
    所得資料清單，交通部機器腳踏車行車執照、臺東縣馬蘭儲
    蓄互助社支股金憑證、臺灣企銀臺東分行綜合存款存摺、房
    屋租賃契約書、臺灣電力公司電費通知書及收據、臺灣自來
    水公司繳費收據、日常生活花費之發票、臺灣大哥大電信費
    帳單、三商美邦人受保險股份有限公司保險費送金單、醫療
    費收據、戶籍謄本、財團法人金融聯合徵信中心當事人查詢
    個人資料、本院95年度執字第2152號執行命令、對第三人甲
    ○○之本院和96年執天2556字第0960018833號債權憑證影本
    等證據資料為證｛見本院卷（下同）第8頁至第70頁｝，堪
    可認定為真實。
  (二)至於聲請人於(1)本件聲請時，除有臺東縣馬蘭儲蓄互助社支
    股金59,594元、臺灣企銀臺東分行之存款258元、對第三人
    尤以玲之債權386,494元外，並無其他之財產（見第12頁至
    第15頁、第19頁至第26頁、第68頁至第70頁：臺東縣馬蘭儲
    蓄互助社支股金憑證、臺灣企銀臺東分行綜合存款存摺、本
    院和96年執天2556字第0960018833號債權憑證、財政部臺灣
    省南區國稅財產歸屬資料清單、95年及96年綜合所得稅各類
    所得資料清單影本）。(2)聲請前2年內之每月平均收入為18,
    144元。(3)另依內政部主計處公佈98年度臺灣省每人每月最
    低生活費標準為9,829元（已包含居住費用，故不得再另列
    房貸金額）。至於聲請人之母徐連妹（30年出生）逾68歲，
    無任何財產、95年至96年均無所得收入（第50頁、第73至第
    75頁：戶籍謄本、稅務電子閘門財產所得查詢明細表），應
    符民法第1117條所規定受聲請人扶養之權利人，故聲請人在
    經濟困窘之階段，應分擔必要扶養費之金額以1,638元（計
    算方式：9,828元÷扶養義務人數6人）為宜。故以聲請人之
    每月收入扣除支出後，每月僅餘13,715元（即18,144元－9,
    829元－1,638元）。(4)雖聲請人對第三人約有45萬之債權，
    惟所負之債務卻約為222萬元（尚未加計利息及違約金）。
    據此，聲請人之資產總價值扣除債務總金額後，顯有不能清
    償債務之虞，堪可認定。
四、綜上所述，本院考量上情；及聲請人之財產、信用、勞力、
    技術後，認聲請人顯有不能清償債務之虞，應為昭然。另聲
    請人既業與最大債權銀行為前置協商而不成立，復未經法院
    裁定開始清算程序或宣告破產（同條例第13條）；且無擔保
    或無優先權之債務總額未逾1,200萬元（同條例第42條）；
    又無同條例第6條第3項、第8條、第46條各款所定應駁回更
    生聲請之事由，則聲請人於本件更生之聲請，洵屬有據，應
    予准許，爰併依同條例第16條第1項規定，命司法事務官進
    行更生程序，並裁定如主文所示。
中      華      民      國    98    年    5    月  31  日
                        民事庭  法  官  陳兆翔
上為正本係照原本作成。
本件不得抗告。
本裁定已於98年6月8日16時公告。
中      華      民      國    98    年    5    月  31  日
                                書記官  林建成


司法院資訊處製作；財團法人民間司法改革基金會備份。
